【裁判字號】    98,簡上,184
【裁判日期】    981230
【裁判案由】    確認本票債權關係不存在
【裁判全文】
臺灣高雄地方法院民事判決             98年度簡上字第184號
上  訴  人  甲○○
訴訟代理人  徐文彬律師
被上訴人    乙○○
訴訟代理人  李衍志律師
上列當事人間請求確認本票債權關係不存在事件，上訴人對於民
國98年4 月7 日本院97年度雄簡字第6283號第一審判決提起上訴
，本院於民國98年12月17日言詞辯論終結，判決如下：
    主  文
上訴駁回。
第二審訴訟費用由上訴人負擔。
    事實及理由
一、上訴人起訴主張：被上訴人執有上訴人於民國97年1 月9 日
    簽發，票據號碼089228號，票載金額新臺幣（下同）5,000,
    000 元，並免除作成拒絕證書之本票1 紙（下稱系爭本票）
    ，向本院聲請97年度票字第8971號本票准予強制執行事件在
    案，惟系爭本票係伊受被上訴人以自殺脅迫，才同意簽發系
    爭本票安撫被上訴人，伊與被上訴人間並無約定任何債權債
    務關係，被上訴人持有系爭本票之原因關係並不存在，縱認
    有原因關係存在，伊亦得依民法第92條之規定，以97年12月
    30日送達被上訴人之民事準備書狀繕本，為撤銷受脅迫之意
    思表示，另被上訴人脅迫之行為，屬民法第184 條第1 項規
    定之侵權行為，伊並得依同法第198 條規定拒絕履行。再者
    ，縱認上訴人有贈與被上訴人本票，被上訴人亦復有同意離
    婚之負擔，被上訴人既拒絕離婚，上訴人自得以98年3 月24
    日送達被上訴人之民事辯論意旨狀，為撤銷贈與之意思表示
    ，系爭本票之原因關係因上訴人行使撤銷權而自始不生效力
    ，爰依法提起本件確認之訴等語。並聲明：確認被上訴人所
    持有本院97年度票字第8971號本票裁定所示之本票債權不存
    在。
二、被上訴人則以：伊並無以自殺為由脅迫上訴人簽發系爭本票
    ，系爭本票係上訴人為給付伊離婚後之贍養費及生活費而簽
    發，伊既已同意離婚，系爭本票原因關係即屬存在等語置辯
    。聲明：駁回上訴人之訴。
三、原審經審理結果，為上訴人全部敗訴之判決，上訴人不服，
    提起上訴，補充陳稱如認上訴人有同意被上訴人提出如協議
    離婚，上訴人應給付其生活費5,000,000 元之要求，雖不主
    張係附負擔之贈與，惟此約定應係就離婚之身分行為附有條
    件，該條件違反公序良俗，應屬無效；且兩造事後共同出遊
    ，被上訴人甚至懷孕，兩造感情既已回復，應解為合意解除
    該約定；又被上訴人懷孕後認為生小孩自己會死，為達拿掉
    小孩之目的，瘋狂大鬧上訴人父母家人、生命線、德謙醫院
    及高醫，令上訴人無法再忍受，要求離婚，但被上訴人拒絕
    ，上訴人才提起離婚訴訟，故上訴人訴請離婚，是因被上訴
    人拒絕履行協議離婚所致，並非上訴人故意以不正當之方法
    阻止條件成就，被上訴人既拒絕協議離婚，該條件即已因被
    上訴人拒絕而不成就等語；並於本院聲明：(一)原判決廢棄；
    (二)確認被上訴人所持有本院97年度票字第8971號本票裁定所
    示之本票債權不存在。被上訴人則補充抗辯：兩造於本院97
    年度家調1367號離婚案件調解事件進行調解時，上訴人刻意
    缺席，並自承兩造婚姻已無調解之必要，蓄意阻擾兩造協議
    離婚成立之可能，反觀被上訴人曾於上訴人訴請判決離婚案
    件具狀表示同意兩願離婚，惟上訴人仍執意訴請法院判決兩
    造離婚確定，並拒絕協議離婚，上訴人自係以不正當行為阻
    止條件成就，依民法第101 條第1 項規定，應視為條件已成
    就，系爭本票之原因關係已成立生效，上訴人自不得拒絕給
    付等語置辯，並聲明：上訴駁回。
四、本件兩造不爭執事項及爭點：
(一)、不爭執事項：
 1、兩造原為夫妻，嗣經本院於98年7 月21日以97年度婚字第90
    6 號離婚等事件判決離婚確定。
 2、被上訴人執有上訴人簽發之系爭本票，並執向本院聲請以97
    年度票字第8971號本票裁定准予強制執行在案。
 3、系爭本票係上訴人於97年1 月9 日22時許，在兩造共同生活
    之高雄市三民區○○○路2 號8 樓之2 屋內簽發，簽發時並
    無第三人在場。
 4、系爭本票簽發之前，被上訴人發現上訴人於96年11月間收到
    女同事寫與上訴人之書信。
 5、系爭本票簽發前，被上訴人有向上訴人提出如要求協議離婚
    ，上訴人應給付5,000,000 元生活費，是系爭本票簽發之原
    因關係為「如果被上訴人同意離婚，上訴人將給付5,000,00
    0 元生活費」。（惟上訴人主張其並未答應，系爭本票係遭
    被上訴人以自殺脅迫所簽發而應予撤銷，是原因關係不存在
    ）
(二)、爭點：
 1、系爭本票是否上訴人遭被上訴人以自殺脅迫所簽發？
 2、上訴人交付系爭本票予被上訴人，是否應允協議離婚即給付
    被上訴人5,000,000 元生活費？
 3、系爭本票之原因關係是否成立生效？亦即系爭本票之原因關
    係是否屬身分行為附條件而無效或經雙方合意解除？
五、茲就上開爭點，析述本院得心證之理由如下：
(一)、系爭本票是否上訴人遭被上訴人以自殺脅迫所簽發？
    按當事人主張有利於己之事實，就其事實有舉證之責任，民
    事訴訟法第277 條前段定有明文。又民事訴訟如係由原告主
    張權利者，應先由原告負舉證之責，若原告先不能舉證，以
    證實自己主張之事實為真實，則被告就其抗辯事實即令不能
    舉證，或其所舉證據尚有疵累，亦應駁回原告之請求，最高
    法院17年台上字第917 號亦著有判例可資參照。上訴人主張
    被上訴人於97年1 月9 日22時許多，持同事寫給伊之書信，
    說伊有外遇，即要求伊開立系爭本票給被上訴人，伊拒絕後
    ，被上訴人即吵吵鬧鬧、摔酒瓶，並揚言要到12樓跳樓自殺
    ，因伊不能眼睜睜看著被上訴人去死，故不得不簽發系爭本
    票予被上訴人等語，固於原審提出被上訴人於97年8 月間以
    行動電話傳與上訴人之簡訊、被上訴人97年7 月間之高雄醫
    學大學附設中和紀念醫院婦科、精神科、身心症特診、喬安
    婦產科診所看診收據等件為證，惟上開證據均為系爭本票簽
    發半年後之資料，並無法以事後被上訴人之行為即論斷系爭
    本票簽發時被上訴人有以自殺脅迫上訴人。上訴人復於本院
    執被上訴人至高雄醫學大學附設中和紀念醫院、健仁醫院就
    診病歷資料（見本院卷第223 頁至第233 頁、第248 頁），
    依被上訴人自86年11月起開始在精神科就診，其病歷記載被
    上訴人於18歲時有因感情喝鹽酸及肥皂水自殺記錄、有自殺
    念頭、常常想自殺、想死、有自殺頃向之危險因子、有自殺
    頃向，人格不成熟，情緒控制不佳，有時會以退化孩子氣的
    方式來表達，之前會傷害先生等情，主張被上訴人患有憂鬱
    症，且系爭本票係被上訴人以自殺要脅而簽發，惟依被上訴
    人上開就醫病歷記載，僅能認定被上訴人曾有因自殺念頭就
    診之病史，而被上訴人主述確有因此採取自殺舉動亦僅為其
    18 歲 之時，參以高雄醫學大學附設中和紀念醫院明確表示
    憂鬱症不一定會有自殺行為，且自殺和外在重大刺激亦不一
    定會有相關，有該院98年7 月14日高醫附行字第0980002363
    號函在卷可稽（見本院卷第67頁），則縱使系爭本票簽發之
    前，被上訴人發現上訴人於96年11月間收到女同事寫與上訴
    人之書信，而懷疑上訴人有外遇，亦無法證明當時被上訴人
    有因此以自殺脅迫上訴人簽發系爭本票。上訴人上開主張，
    既為被上訴人所否認，上訴人復未能舉證證以實其說，則上
    訴人主張簽發系爭本票之意思表示不自由，得依民法第92條
    之規定，撤銷意思表示，且依民法第198 條規定得拒絕履行
    等語，即無足取。
(二)、上訴人交付系爭本票予被上訴人，是否應允協議離婚即給付
    被上訴人5,000,000 元生活費？
    上訴人主張被上訴人以自殺要脅其簽發系爭本票，並不可採
    ，已如前述，而就系爭本票簽發前，被上訴人有向上訴人提
    出如要求協議離婚，上訴人應給付5,000,000 元生活費，故
    系爭本票簽發之原因關係為「如果被上訴人同意離婚，上訴
    人將給付5,000,000 元生活費」等節，為兩造不爭之事實，
    上訴人既有簽發系爭本票予被上訴人收執，堪認兩造於97年
    1 月9 日已就如雙方協議離婚，上訴人應給付被上訴人生活
    費5,000,000 元乙事達成合意，否則上訴人當無簽發系爭本
    票予上訴人之理。是以，系爭本票之原因關係確已成立，至
    為明確，上訴人辯稱其僅單純簽發系爭本票，並未答應如被
    上訴人同意離婚即要給付被上訴人生活費5,000,000 元之要
    求，系爭本票原因關係並未成立等語，顯不可採。
(三)、系爭本票之原因關係是否成立生效？亦即系爭本票之原因關
    係是否屬身分行為附條件而無效或經雙方合意解除？
 1、上訴人主張兩造約定如協議離婚即應給付5,000,000 元生活
    費予被上訴人，係身分行為附條件，該條件違反公序良俗，
    應屬無效等語。按身分行為原則不得附條件，主要是基於身
    分行為具有公益性及不可強制履行性之特性，同時避免所附
    條件懸而未決造成身分法律關係陷於不確定狀態及產生不當
    壓力致影響當事人自由意思之下，本於維護公共秩序、善良
    風俗之理由，解釋上身分行為不得附有條件，否則所附條件
    因違反民法第72條之規定而為無效，猶如自始未附有條件。
    然查本件兩造係合意如協議離婚，上訴人應給付被上訴人生
    活費5,000,000 元，考諸其合意內容，係以兩造依法辦妥兩
    願離婚手續為上訴人應給付生活費5,000,000 元之條件，此
    約定與一般兩願離婚附帶給付贍養費之約定並無不同，僅本
    件上訴人先行簽發系爭本票予被上訴人收執而已，是本件兩
    造上開約定實係財產給付約定附有以完成兩願離婚之身分行
    為為條件，而非身分行為附有條件甚明，兩造就上訴人應於
    兩願離婚後給付被上訴人5,000,000 元生活費之約定並無違
    反公序良俗，自屬有效，上訴人前揭所辯，顯不足採。
 2、又上訴人主張簽發系爭本票後，兩造有共同出遊，被上訴人
    並懷有身孕，兩造感情已回復，應解為兩造已合意解除協議
    離婚並給付被上訴人生活費5,000,000 元之約定等語。惟縱
    使兩造於系爭本票簽發後有共同出遊以及被上訴人有自上訴
    人受胎而懷孕之事實，尚非可據此逕解為兩造已有解除上開
    約定之合意，被上訴人亦否認之，上訴人既未提出兩造確有
    合意解除上開約定之其他確切證據，則上訴人此部分主張，
    自難信為真。
 3、復按，因條件成就而受不利益之當事人，如以不正當行為阻
    其條件之成就者，視為條件已成就，民法第101 條第1 項定
    有明文。查系爭本票簽發後，兩造尚未依約辦理兩願離婚手
    續，上訴人即於98年7 月2 日向本院家事庭提起判決離婚訴
    訟，經本院依民事訴訟法第577 條規定移送調解，命兩造於
    97年8 月6 日15時30分到庭進行調解，上訴人並未到場，且
    具狀陳明「本人與相對人乙○○之婚姻，已無調解之必要，
    懇請鈞院直接審理」等語，業經本院調取本院97年度婚字第
    906 號離婚等事件卷宗核閱屬實（見該案卷宗第13頁至第15
    頁），而被上訴人就兩造上開離婚案件曾於97年10月19日具
    狀表示「倘原告（即上訴人）執意要求離婚，被告（即被上
    訴人）會同意兩願離婚，但原告必須履行應給付被告5,000,
    000 元生活上寄託及贍養費用」，被上訴人繼於該案97年12
    月25日言詞辯論期日當庭再次表示願意離婚等語，有該次庭
    期筆錄及被上訴人上開答辯狀附於該案卷宗可參（見本院97
    年度婚字第906 號離婚等事件卷宗第51頁至第53頁、第75頁
    ），顯見被上訴人有依兩造於97年1 月9 日協議離婚約定履
    行兩願離婚手續之真意，至於被上訴人附帶表示上訴人應給
    付其離婚後之生活費5,000,000 元，既係兩造先前協議離婚
    上訴人應允之給付，被上訴人上開所陳非可解為被上訴人拒
    絕履行兩造離婚協議，被上訴人如有履約之意，本可與上訴
    人商議離婚後如何給付該筆5,000,000 元之生活費，此際上
    訴人自無執意以請求法院判決離婚之方式達其消滅兩造婚姻
    關係目的之必要，則上訴人迄未撤回訴請本院判決兩造離婚
    之訴訟，而經本院於98年7 月21日以本院97年度婚字第90 6
    號判決兩造離婚確定，致兩造顯已無從達成兩願離婚之條件
    ，上訴人未撤回離婚訴訟致法院判決兩造離婚確定自屬以不
    正當行為阻止兩願離婚條件之成就，上訴人藉此即得免除應
    給付被上訴人兩願離婚後之生活費5,000,000 元之不利益，
    此情對被上訴人而言有失公平，依民法第101 條第1 項規定
    ，應視為兩造應完成兩願離婚手續之條件已成就，是上訴人
    自應依兩造97年1 月9 日合意內容給付被上訴人離婚後之生
    活費5,000,000 元，從而，系爭本票之原因關係確已成立生
    效，至堪認定。
六、綜上所述，上訴人主張系爭本票係受被上訴人以自殺脅迫所
    簽發，且主張系爭本票之原因關係不成立、無效或合意解除
    ，均不可採。且系爭本票係上訴人基於兩造合意如協議離婚
    ，上訴人願給付被上訴人給生活費5,000,000 元之約定而簽
    發，其財產給付之條件即兩造應完成兩願離婚手續，因上訴
    人以不正當行為阻其成就，依法視為條件已成就，系爭本票
    之原因關係確已成立生效，上訴人依約應給付被上訴人生活
    費5,000,000 元。從而，上訴人訴請確認被上訴人所持有本
    院97年度票字第8971號本票裁定所示之本票債權不存在，為
    無理由，應予駁回。原審判決上訴人敗訴，所持部分理由雖
    與本院有異，但結論並無二致，仍應予以維持。上訴意旨指
    摘原判決不當，求予廢棄改判，為無理由，應予駁回。
七、本件事證已臻明確，兩造其餘攻擊、防禦方法及所提證據，
    經審酌後，核與判決結果無影響，爰不逐一論列，併此敘明
    。
八、據上論結，本件上訴為無理由，依民事訴訟法第436 條之1
    第3項 、第449 條第1 項、第78條，判決如主文。
中    華    民    國    98    年    12    月    30    日
                  民事第六庭  審判長法  官  楊國祥
                                    法  官  陳明呈
                                    法  官  林書慧
正本係照原本作成。
如不服本判決，僅得以適用法規顯有錯誤為理由逕向最高法院提
起上訴，但須經本院許可。提起上訴，應於收受送達後二十日內
向本院提出上訴狀，同時表明上訴理由，裁判宣示後送達前提起
上訴者，應於判決送達後十日內補提理由書狀，並應提出委任律
師或具有律師資格之人之委任狀，及依上訴利益額繳納裁判費。
中    華    民    國    98    年    12    月    30    日
                                書記官  莊豐源

司法院資訊處製作；財團法人民間司法改革基金會備份。
